【裁判字號】    90,訴,469
【裁判日期】    901023
【裁判案由】    公寓大廈管理條例
【裁判全文】
臺北高等行政法院判決                              九十年度訴字第四六九號
                              .
    原      告  甲○○○
    訴訟代理人  戊○○
    被      告  臺北市政府
    代  表  人  乙○○市長）.
    訴訟代理人  丁○○
                丙○○
右當事人間因公寓大廈管理條例事件，原告不服內政部中華民國九十年一月五日台（
九十）內訴字字第八九○七六九六號訴願決定，提起行政訴訟。本院判決如左：
    主  文
原告之訴駁回。
訴訟費用由原告負擔。
    事  實
甲、事實概要：緣原告為臺北市○○區○○路七一九號之一薇閣曼陀林大廈之區分所
    有權人，因違規設置神壇、擅自變更室內隔間及公寓大廈外觀（拆除正門裝飾樑
    、兩側陽台加裝鐵窗），經該大廈管理委員會（以下簡稱管委會）制止不從，先
    後以八十九年二月二十九日薇管（八九）字第○○三號、八十九年三月十三日薇
    管（八九）字第○○四號及八十九年五月一日薇管（八九）字第○○五號函三次
    報請被告處理，旋經被告審認其違反公寓大廈管理條例（下稱本條例）第八條第
    一項、第九條第二項、第十五條第一項及該大廈規約之住戶管理規約第四點、第
    七點、第十一點規定，經被告以八十九年三月七日府工建字第八九○○○三二五
    ○○號書函及八十九年三月二十三日府工建字第八九○○○四○二○○號書函通
    知原告限期改善，逾期仍未依規定改善，被告乃依同條例第三十九條第一項第二
    款及第三款規定，以八十九年五月十日府工建字第八九○○○六三三○○號函處
    原告新臺幣（下同）四萬元罰鍰。原告不服，提起訴願，遭駁回，遂向本院提起
    行政訴訟。
乙、兩造聲明：
    一、原告聲明求為判決：訴願決定及原處分均撤銷。
    二、被告聲明求為判決：駁回原告之訴。
丙、兩造之爭點：
    原告之行為是否該當於本條例第八條第一項、第九條第二項、第十五條第一項之
    規定？
原告主張之理由：
  一、原告並未就本大廈之周圍上下、外牆面、樓頂平台及防空避難室為變更構造、
      顏色、使用目的、設置廣告物或其他類似之行為，因為原告僅就專有專用之區
      分所有權房屋範圍內為裝璜，並未就「大廈周圍上下」、「外牆面」、「樓頂
      平台」、「防空避難室」為變更構造等行為，亦即原告之行為並未該當本條例
      第八條第一項之構成要件。
  二、原告係對專有專用之建物部分為使用，並未就共用部分為使用，故亦不該本公
      條例第九條第二項之構成要件。
  三、原告居住於自己之房屋，僅設神壇供奉，依常情大多數居民均於家中供奉神像
      、神桌、神壇等之宗教物品，且原告並未擅自變更使用執照所載用途及規約使
      用專有部分、約定專有部分。故亦不該當本條例第十五條第一項之構成要件。
被告主張之理由：
  一、依訴願法第十四條第一項「訴願之提起，應自行政處分達到或公告期滿之次日
      起三十日內為之」規定，本件原告於八十九年六月五日陳情書中陳情撤銷原處
      分機關八十九年五月十日府工建字第八九○○○六三三○○號函，足見原告至
      遲於八十九年六月五日已知悉原處分，卻至八十九年八月始提起訴願，已逾法
      定期間，自不得提起訴願及行政訴訟，合先敘明。
  二、經查台北市○○區○○路七一九號之一等薇閣曼陀林大廈業已依「公寓大廈管
      理組織申請報備處理原則」完成公寓大廈管理組織報備手續，並經被告於八十
      九年一月三十一日核發府寓證字第一一二─一○七號報備證明。
  三、又查原告為薇閣曼陀林大廈之區分所有權人，因未經該大廈管委會同意即擅自
      變更公寓大廈外觀（拆除正門裝飾樑、兩側陽台加裝鐵窗）部分，顯已違反該
      大廈規約之住戶管理規約第七點及第十一點之規定，即違反本條例第八條一項
      、第九條第二項及第十五條第一項等規定，經該大廈管委會制止不從，該大廈
      管委會先後於八十九年二月二十九日、八十九年三月十三日及八十九年五月一
      日三次報請被告處理，又依內政部八十八年十二月六日八十八營署建字第三六
      九一○號函略以：「有關公寓大廈住戶於外牆面設置鐵（鋁）窗，．．．是該
      大樓於規約中若有明文限制，則應依該規約辦理。」規定，被告即以八十九年
      三月二十三日府工建字第八九○○○四○二○○號書函請原告於文到三十日內
      依規定改善完畢，原告逾改善期限仍未依規定改善，被告爰依同條例第三十九
      條第一項第二款及第三款規定，就違規情事以八十九年五月十日府工建字第八
      九○○○六三三○○號函處原告四萬元罰鍰，並無違誤，原告所稱實不足採據
      。
  四、另查台北市○○區○○路七一九號之一建物一樓使用執照所載用途為一般零售
      業，原告因涉及違規設置神壇，變更其使用，先經被告所屬民政局八十九年三
      月十三日認定係屬未辦理寺廟登記之違規神壇，嗣被告依該大廈管委會檢舉函
      以八十九年三月七日府工建字第八九○○○三二五○○號書函通知原告，如欲
      設置神壇，應先依法申請變更用途核准後始得設置。又依該神壇（明聖壇）八
      十九年七月十二日向該大廈管委會申請舉辦廟會、搭蓋棚架等情事及八十九年
      八月八日、八十九年十月六日現場照片所見，得知其違規設置神壇等行為屬實
      且仍持續中，確已違反本條例第五條、第十五條第一項及建築法第七十三條之
      規定，被告自可據以裁處罰鍰，業依本條例等相關規定、程序處理中。原告所
      訴僅係於自己之房屋內設置神壇供奉云云，核難執為撤銷處分之論據，亦不足
      採據。
    理  由
程序部分：
  按人民不服官署之處分，於法定訴願期間內向原處分官署聲明不服，或誤向非管轄
  訴願之官署表示不服原處分之意思者，應認為已有訴願之提起（參照司法院院字第
  四二二號及院解字第三六一○號解釋、最高行政法院三十六年判字第二四號及四十
  四年判字第四七號判例），本件被告之處分（八十九年五月十日府工建字第八九○
  ○○六三三○○號函）於八十九年五月十二日送達原告，有掛號郵件收件回執影本
  附卷可參，原告於民國八十九年六月十二日向被告提出「申訴書」，核其內容已有
  不服被告行政處分之意思表示，揆諸上開說明，應認為原告已於法定期間內提起訴
  願，程序並無不合，合先說明。
實體部分：
一、按「公寓大廈周圍上下、外牆面、樓頂平臺及防空避難室，非依法令規定並經區
    分所有權人會議之決議，不得有變更構造、顏色、使用目的、設置廣告物或其他
    類似之行為。」、「住戶對共用部分之使用應依其設置目的及通常使用方法為之
    。但另有約定者從其約定。」、「住戶應依使用執照所載用途及規約使用專有部
    分、約定專用部分，不得擅自變更。」及「有下列行為之一者，由直轄市、縣（
    市）主管機關處新臺幣四萬元以上二十萬元以下罰鍰：．．．二、住戶如違反條
    例第八條第一項或第九條第二項關於公寓大廈變更使用之限制，經制止而無效者
    。三、住戶違反第十五條第一項擅自變更專有或約定專用之使用者。」本條例第
    八條第一項、第九條第二項、第十五條第一項、第三十九條第一項第二款及第三
    款定有明文。
二、本件原告為臺北市○○區○○路七一九號之一薇閣曼陀林大廈之區分所有權人，
    因違規設置神壇、擅自變更室內隔間及公寓大廈外觀（拆除正門裝飾樑、兩側陽
    台加裝鐵窗），經該管委會制止不從，先後以八十九年二月二十九日薇管（八九
    ）字第○○三號、八十九年三月十三日薇管（八九）字第○○四號及八十九年五
    月一日薇管（八九）字第○○五號函三次報請被告處理，旋經被告審認其違反本
    條例第八條第一項、第九條第二項、第十五條第一項及該大廈規約之住戶管理規
    約第四點、第七點、第十一點規定，經被告以八十九年三月七日府工建字第八九
    ○○○三二五○○號書函及八十九年三月二十三日府工建字第八九○○○四○二
    ○○號書函通知原告限期改善，逾期仍未依規定改善，被告乃依同條例第三十九
    條第一項第二款及第三款規定，以八十九年五月十日府工建字第八九○○○六三
    三○○號函處原告四萬元罰鍰。原告不服，起訴主張如事實欄所述。
三、本件之爭點在於原告之行為是否該當於本條例第八條第一項、第九條第二項、第
    十五條第一項之規定？
  (一)經查原告未經區分所有權人會議之決議，將正門裝飾樑予以拆除，有照片附卷可
    參，並為原告所不爭執，經核已影響公寓大廈整體結構之外觀，違反本條例第八
    條第一項規定「公寓大廈周圍上下、外牆面．．．不得有變更構造．．．之行為
    」之規定；亦與該大廈住戶管理規約第七點「本大廈室內裝潢整修不得改變建築
    結構及外觀」之約定不符，被告按同條例第三十九條第一項第二款規定，予以處
    罰，自無不合，原告主張其僅就專有專用之區分所有權房屋範圍內為裝璜，並未
    就「大廈周圍上下」、「外牆面」為變更構造等行為云云為無可採。
  (二)原告於兩側陽台加裝白色鐵窗之事實，亦有照片附卷可參，並為原告所不爭執。
    被告雖認原告之該項行為違反該大廈住戶管理規約第十一點「本大廈四面及陽台
    均不得安裝鐵花台等有妨礙觀瞻及危險之設施，並不得裝設鐵窗，如確需安裝鋁
    門窗，應協調管理委員會，制定統一形式，以確保本大廈之格調」之約定，而依
    違反本條例第九條第二項規定論罰，固非無見；惟查該白色鐵窗係安裝於原告專
    有使用之陽台上，該部分並非其他住戶可共用之範圍，與第九條之要件不合，應
    認其行為係屬違反本條例第八條第二項變更外牆面構造之行為。
  (三)原告將其住宅（即專有部分）改設為供不特定多數人得以參拜之神壇，而非供已
    祭拜用，從其該神壇（明聖壇）八十九年七月十二日向該管委會申請舉辦廟會、
    搭蓋棚架等情即明，上開事實有現場相片、神壇通知管委會函影本附卷可考，原
    告違章事實事證明確，訴稱並無違反公寓大廈管理條例相關規定，無非飾辯之詞
    ，難以採據。惟就原告設立神壇此一違法行為，亦經被告認其違反建築法第七十
    三條後段規定以八十九年八月三日北市工建第八九三一九八二八○○號函處新台
    幣六萬元罰鍰並令其停止違規使用（見本院八十九年度訴字第二七一二號判決事
    實欄），則依司法院釋字五○三號解釋意旨，被告若依建築法從重處罰並命其停
    止使用即足以達成行政目的時，基於一事不二罰之原則，應不得再就違反公寓大
    廈管理條例第十五條第一項規定之部分併予處罰。
  (四)綜上所述，原告將正門裝飾樑予以拆除及於兩側陽台加裝白色鐵窗之行為，係屬
    違反本條例第八條第一項，應依本條例第三十九條第一項第二款處罰，又其為二
    先後可分之不同行為，本應分別處罰，被告未予分辨，認其僅屬同一行為，適用
    法律即有違誤，訴願決定未予糾正，亦有未合，原處分及訴願決定既非適法，本
    應予以撤銷，惟依本院之法律見解重為處分之結果，其罰鍰額度勢將比原處分更
    高（亦即被告應就原告貳次違反公寓大廈管理條例第八條第一項分別裁處罰鍰）
    ，依行政訴訟法第一百九十五條第二項「撤銷訴訟之判決，如係變更原處分或決
    定者，不得為較原處分或決定不利於原告之判決」之規定（即行政救濟禁止不利
    益變更之法理），本件原處分及訴願決定，仍應維持。至原告違規設置神壇部分
    ，雖不應再為處罰，惟因被告將上開三行為，合併處罰，且所處罰鍰金額為最低
    額四萬元，被告已無法為更低額之處罰，故僅應由本院宣告該部分之處罰為違法
    ，亦無庸為撤銷發回之諭知，併此敘明。
據上論結，本件原告之訴為無理由，爰依行政訴訟法第九十八條第三項前段，判決如
主文。
中    華    民    國      九十      年      十        月    二十三      日
                 臺 北 高 等 行 政 法 院   第 四 庭
                                審 判 長 法  官  黃  清  光
                                         法  官  吳  慧  娟
                                         法  官  劉  介  中
右為正本係照原本作成。
如不服本判決，應於送達後二十日內，向本院提出上訴狀並表明上訴理由，如於本判
決宣示後送達前提起上訴者，應於判決送達後二十日內補提上訴理由書（須按他造人
數附繕本）。
中    華    民    國      九十      年      十        月    二十四      日
                                        書記官  楊  子  鋒


司法院資訊處製作；財團法人民間司法改革基金會備份。
